臺灣高等法院民事判決　　　　　　　　　99年度上字第1399號
上　訴　人　瞿開聰
被 上 訴人　合作金庫商業銀行股份有限公司
法定代理人　劉燈城
訴訟代理人　林展義律師
上列當事人間請求返還不當得利事件，上訴人對於中華民國99年
10月29日臺灣板橋地方法院99年度訴字第2001號第一審判決提起
上訴，本院於100年4月19日言詞辯論終結，判決如下：
    主  文
上訴駁回。
第二審訴訟費用由上訴人負擔。
    事實及理由
一、被上訴人主張：伊於民國97年7月間聲請對債務人即訴外人
    精彥科技股份有限公司（下稱精彥公司）之財產為強制執行
    ，經原法院以97年度執字第62834號事件受理在案（下稱系
    爭執行事件），就精彥公司所有坐落新北市○○區○○段11
    60號土地暨其上同段建號3393、3404、3784、3413、3423、
    3065號建物於98年4月1日公告第一次拍賣，區分甲標（建號
    3393、3404號建物及坐落基地）、乙標（建號3784號建物及
    坐落基地）、丙標（建號3413、3423、3065號建物及坐落基
    地）3個標別，分別出價，合併拍賣。伊為甲標及乙標不動
    產之第一順位抵押權人，訴外人第一商業銀行股份有限公司
    （下稱第一銀行）為丙標不動產之第一順位抵押權人，至於
    訴外人鄭慶偉則為甲、乙、丙標不動產之第二順位抵押權人
    。嗣上訴人於97年12月30日與鄭慶偉簽訂債權暨抵押權讓與
    契約書，受讓鄭慶偉之債權及上開第二順位抵押權全部，上
    訴人繼受鄭慶偉之權利，就甲、乙標不動產之分配次序應列
    於伊之後。系爭執行事件於98年7月9日拍定，依原法院民事
    執行處作成第一次分配表內容之表一（甲標）次序23所示，
    伊尚未受償之本金為新臺幣（下同）8,299萬4,209元，此不
    足額應自表二（乙標）之最高限額抵押權2,130萬元中優先
    受償。嗣因稅款事宜，原法院民事執行處於99年5月24日函
    送更正分配表予伊，就表二（乙標）之建物及土地拍賣價金
    合計2,262萬2,000元，本應由伊優先受償分配其中之2,130
    萬元，詎因電腦設定作業錯誤之故，竟以兩造平均受償分配
    之方式為之，亦即將拍賣價金2,262萬2,000元依相同之比例
    19.2319%，各分配予伊1,642萬1,173元、上訴人5,11萬2,99
    8元，致伊減少分配金額487萬8,827元（21,300,000元－16,
    421,173元＝4,878,827元）。伊於兩造按更正分配表向原法
    院民事執行處領取分配款完畢後，始發現上開情事，雖未及
    時對更正分配表聲明異議，然上訴人確實無法律上原因，因
    上開分配表錯誤而獲有多受分配金額之利益，致伊受有減少
    分配金額之損害，二者間具有直接之因果關係，顯構成不當
    得利。伊業於99年8月16日發函請求上訴人應於函到7日內返
    還上開利益，該函已於翌日送達上訴人，惟上訴人仍拒絕返
    還等語，爰依民法第179條規定，求為命上訴人應給付伊487
    萬8,827元，及加計自催告期滿翌日即99年8月25日起算法定
    遲延利息之判決等語（原審判決被上訴人全部勝訴，上訴人
    不服，提起上訴）並於本院答辯聲明：上訴駁回。
二、上訴人則以：伊對於被上訴人主張金額之計算方式不爭執，
    然被上訴人對合法送達之更正分配表所載之分配金額方式，
    未遵期聲明異議，依強制執行法第40條之1第2項規定，視為
    同意受拘束。伊基於已合法確定、無法變更之更正分配表而
    領取分配款，非無法律上原因。伊所領取之分配款金額未逾
    伊對於債務人精彥公司享有之2,748萬2,877元本息債權，無
    超額領取情事。而執行法院於拍賣後所為之價金分配，係代
    替債務人對債權人為清償，伊領取分配款已生清償債務之效
    力，於受領範圍並致伊之債權部分消滅，伊未受有額外利益
    ，本件給付之目的並無欠缺，與「權益歸屬說」無涉。縱認
    伊獲有不當得利，受損害者係債務人精彥公司而非被上訴人
    ，僅生返還不當得利予債務人精彥公司之問題，伊與被上訴
    人間本無任何給付關係，其受利益與受損害間非基於同一原
    因事實，欠缺直接因果關係，被上訴人無權向伊請求返還不
    當得利，兩造間並無不當得利存在。何況被上訴人未受償部
    分之款項債權依然存在，仍得向債務人精彥公司請求，難認
    被上訴人受有損害等語，資為抗辯。並於本院上訴聲明：(一)
    原判決廢棄。(二)被上訴人在第一審之訴及假執行之聲請均駁
    回。
三、被上訴人主張系爭執行事件區分甲標（建號3393、3404號建
    物及坐落基地）、乙標（建號3784號建物及坐落基地）、丙
    標（建號3413、3423、3065號建物及坐落基地）3個標別，
    各標不動產分別出價，合併拍賣。伊為甲標及乙標不動產之
    第一順位抵押權人，第一銀行為丙標不動產之第一順位抵押
    權人，鄭慶偉則為甲、乙、丙標不動產之第二順位抵押權人
    。嗣上訴人於97年12月30日與鄭慶偉簽訂債權暨抵押權讓與
    契約書，受讓鄭慶偉之債權及上開第二順位抵押權全部之事
    實，已據被上訴人提出原法院98年4月1日板院輔97執金字第
    62834號（第一次拍賣）公告、建物及土地登記謄本、債權
    暨抵押權讓與契約書（原審卷第7至8、9至13、14頁）為證
    ，堪信此部分事實為真實。被上訴人另主張系爭執行事件於
    98 年7月9日拍定，原法院民事執行處於98年8月10日作成第
    一次分配表，其中表一（甲標）次序23，被上訴人尚未受償
    之本金為8,299萬4,209元，此不足額得自表二（乙標）拍賣
    所得款中優先受償2,130萬元，上訴人則受償21萬5,452元，
    嗣因稅款事宜，原法院民事執行處再作成更正分配表，惟其
    中表二（乙標）次序33及34，兩造均依比例19.2319%分配，
    被上訴人分配1,642萬1,173元、上訴人分配511萬2,998元，
    兩造均已按此更正分配表向原法院民事執行處領取分配款完
    畢，被上訴人減少分配金額487萬8,827元之事實，亦據被上
    訴人提出原法院民事行處98年8月10日函暨分配表（原審卷
    第15至26頁）、99年5月24日函暨更正分配表（原審卷第27
    至40頁）為證，且為上訴人所不爭執（本院卷第38頁反面）
    ，亦堪認此部分事實為真正。
四、惟被上訴人主張上訴人為乙標不動產之第二順位抵押權人，
    分配次序列於伊之後，更正分配表以相同比例分配，致伊減
    少分配金額487萬8,827元，伊雖未及時對更正分配表聲明異
    議，惟上訴人本就無預期取得減少分配之款項，即屬欠缺法
    律上原因而違反權益歸屬對象，已構成不當得利，伊得請求
    上訴人返還等情，則為被上訴人所否認，並以前開情詞置辯
    。是以本件兩造爭執之重點厥為：上訴人取得前開分配款是
    否為無法律上原因受有利益？被上訴人得否請求上訴人返還
    該分配款？茲詳述於後：
  (一)按強制執行程序，乃債權人依執行名義，向法院聲請對債務
    人施以強制力，強制其履行債務，以滿足債權人私法上權利
    之程序。若執行法院依執行名義將債務人之執行標的拍賣，
    拍定人將全部價金繳納執行法院受領，執行法院在性質上，
    係債權人之代理人，債務人依債務本旨提出給付，或由執行
    法院將債務人之財產拍賣，經拍定人將全部價金繳納執行法
    院後，即生清償之效力。復參司法院頒布辦理強制執行事件
    應行注意事項第16條第3款規定：「執行名義所命給付之利
    息或違約金，載明算至清償日止，應以拍賣或變賣之全部價
    金交付與法院之日或債務人將債權額現款提出於法院之日視
    為清償日。」由此可見現行法制對於債權人之債權何時發生
    清償之效力，係採債務人依債務本旨提出給付，或執行法院
    將債務人之執行標的拍賣，拍定人將全部價金繳納執行法院
    ，經執行法院立於債權人代理人之地位受領後，即生債務清
    償之效力（本院暨所屬法院99年法律座談會民事類提案第1
    號研討結果參照）。是於有多數債權人之場合，拍定人將全
    部價金繳納執行法院受領後，既生債務清償之效力，若拍賣
    所得價金不足清償全體債權人之債權，執行法院就拍賣所得
    價金製作分配表，僅係確定各債權人可得分配領取之金錢數
    額，並不影響債務人清償債務之效力。是以債務人於拍賣所
    得價金已不足清償全體債權人債權之情形下，縱有債權人溢
    領分配款，債務人亦不致因此受有損害，反而係其他因此少
    受分配之債權人受有損害，參酌最高法院98年台上字第1156
    號判決：「民法第一百七十九條前段規定，無法律上之原因
    而受利益，致他人受損害者，應返還其利益。其判斷是否該
    當上揭不當得利之成立要件時，應以權益歸屬說為標準，亦
    即倘欠缺法律上原因而違反權益歸屬對象取得其利益者，即
    應對該對象成立不當得利。」亦即溢領分配款之債權人如欠
    缺法律上原因而違反權益歸屬對象取得溢領款項，少受分配
    之債權人對溢領分配款之債權人，應得直接依不當得利法律
    關係起訴請求返還所受之利益。
  (二)次按不動產所有人，因擔保數債權，就同一不動產，設定數
    抵押權者，其次序依登記之先後定之，民法第865條定有明
    文。本件兩造均為甲、乙標不動產之抵押權人，惟被上訴人
    為第一順位、上訴人為第二順位，依上開規定，應由被上訴
    人優先受償。原法院民事執行處前開更正分配表就表二（乙
    標）部分將上訴人與被上訴人以同次序、同比例而平均分配
    ，被上訴人本應受分配之款項為2,130萬元，而僅獲分配1,6
    42萬1,173元，上訴人原應受分配21萬5,452元，卻獲分配51
    1萬2,998元，被上訴人短少分配之款項487萬8,827元，顯為
    上訴人所溢領，上訴人不應受分配清償而受有487萬8,827元
    之利益，與被上訴人少受分配上開數額之損害間，具有同一
    原因事實，有直接相當因果關係。又上訴人本預期其分配次
    序列於被上訴人之後，就表二（乙標）部分應由被上訴人受
    分配2,130萬元，其無權受分配487萬8,827元，此權益不應
    歸屬於上訴人，上訴人領取此分配款顯欠缺法律上之原因而
    違反權益歸屬對象，被上訴人自得依不當得利之法律關係，
    請求上訴人返還上開利益。
  (三)上訴人雖辯稱，伊受分配清償之金額係來自債務人精彥公司
    ，則其超領之金額部分縱屬不當得利而致受損害者，亦為債
    務人精彥公司，又被上訴人未於法定期間對分配表提出異議
    應認已生失權之效力，被上訴人應無從依不當得利之法律關
    係逕向伊請求等語，並援引臺灣臺南地方法院87年度簡上字
    第118號、89年度訴字第2034號民事判決及最高法院89年度
    台上字第390號、91年度台上字第827號民事判決為證。惟上
    訴人提出之各該判決核屬個案之法律見解，本院認少受分配
    之債權人對溢領分配款之債權人，應得直接依不當得利法律
    關係起訴請求返還所受之利益，自不受各該判決法律意見之
    拘束。且參酌最高法院97年度台上字第747號裁定：「……
    末按土地增值稅之徵收，係認土地增值非因土地所有權人施
    以勞力資本之結果，應由社會共享，乃基本國策之一，是扣
    繳土地增值稅，乃基於都市土地漲價歸公之公權力關係所為
    強行規定。又土地增值稅之徵收，就土地自然漲價部分，優
    先於一切債權及抵押權；經法院執行拍賣或交債權人承受之
    土地，執行法院應於拍定或承受後五日內，將拍定或承受價
    額通知當地主管機關依法核課土地增值稅，並由執行法院依
    稅捐稽徵法第六條第三項代為扣繳，不適用強制執行法關於
    參與分配之規定，此觀諸稅捐稽徵法第六條第二、三項及辦
    理強制執行事件應行注意事項16(4)之規定自明。系爭土地
    增值稅款三百二十七萬六千八百十八元應由被上訴人依法徵
    收，並由執行法院代為扣繳，即不能將之分配與各債權人受
    領，上訴人自無受分配領取該款之權利，此不因執行法院未
    踐行更正分配表之程序而受影響。上訴人既無優先受分配領
    取系爭土地增值稅款之權利而領取，自屬不具備法律上之原
    因，難謂未因執行法院錯誤之分配而受利益。原審為上訴人
    敗訴判決，核無違背法令，併予敘明」，亦肯認無受分配領
    取分配款權利之人，就所領取之分配款不具備法律上之原因
    ，縱執行法院未踐行更正分配表程序亦不因而受影響，是上
    訴人上開辯詞，應不足採。
五、綜上所述，被上訴人主張上訴人溢領分配款致其少受分配款
    而受有損害為可採，上訴人所辯均無可取。從而，被上訴人
    本於不當得利之法律關係，請求上訴人給付487萬8,827元，
    及自催告期滿翌日即99年8月25日起至清償日止，按年息5%
    計算之利息，為有理由，應予准許。是則原審判命上訴人如
    數給付，於法並無不合。上訴意旨指摘原判決不當，求予廢
    棄改判，為無理由，應予駁回。
六、本件事證已臻明確，兩造其餘攻擊防禦方法及未經援用之證
    據，經審酌後核與判決結果不生影響，爰不一一論述，附此
    敘明。
據上論結，本件上訴為無理由，依民事訴訟法第449條第1項、第
78條，判決如主文。
中    華    民    國   100    年    5     月    10    日
                    民事第十三庭
                        審判長法  官  蕭艿菁
                              法  官  楊絮雲
                              法  官  林麗玲
正本係照原本作成。
如不服本判決，應於收受送達後20日內向本院提出上訴書狀，其
未表明上訴理由者，應於提出上訴後20日內向本院補提理由書狀
（均須按他造當事人之人數附繕本）上訴時應提出委任律師或具
有律師資格之人之委任狀；委任有律師資格者，另應附具律師資
格證書及釋明委任人與受任人有民事訴訟法第466條之1第1項但
書或第2項（詳附註）所定關係之釋明文書影本。如委任律師提
起上訴者，應一併繳納上訴審裁判費。
中    華    民    國   100    年    5     月    10    日
                              書記官  陶美玲
附註：
民事訴訟法第466條之1（第1項、第2項）：
對於第二審判決上訴，上訴人應委任律師為訴訟代理人。但上訴
人或其他法定代理人具有律師資格者，不在此限。
上訴人之配偶、三親等內之血親、二親等內之姻親，或上訴人為
法人、中央或地方機關時，其所屬專任人員具有律師資格並經法
院認為適當者，亦得為第三審訴訟代理人。